【裁判字號】    95,交上訴,2391
【裁判日期】    951109
【裁判案由】    業務過失致死
【裁判全文】
臺灣高等法院臺中分院刑事判決      95年度交上訴字第2391號
上  訴  人  臺灣彰化地方法院檢察署檢察官
被      告  乙○○
上列上訴人因被告業務過失致死案件，不服臺灣彰化地方法院95
年度交訴字第123號中華民國95年7月31日第一審判決（起訴案號
：臺灣彰化地方法院檢察署95年度偵字第4574號），提起上訴，
本院判決如下：
    主  文
原判決撤銷。
乙○○從事業務之人，因業務上之過失致人於死，處有期徒刑伍
月，如易科罰金，以銀元佰元即新臺幣玖佰元折算壹日。緩刑
年。
    事  實
一、乙○○為「雅冠木製品有限公司」之員工，以駕車載運棺木
    為從業內容之一，係從事駕駛業務之人。其於民國95年4月2
    5日晚上10時35分許，駕駛該公司所有車牌號碼：C7-1448號
    自用小貨車， 自彰化縣和美鎮○○路426號「山隆加油站」
    由東向西駛出，欲迴轉至和港路由北向南方向時，應注意汽
    車駕駛人駕駛汽車，需遵守道路交通標線之指示，在劃有禁
    止超車、變換車道及迴車之雙黃線路段，不得迴車，並應於
    迴車時，暫停並顯示左轉燈光，看清有無往來車輛，始得迴
    轉，而依當時視距良好、路面狀況乾燥無缺陷、無障礙物，
    並無不能注意之情事，竟仍疏未注意，適有楊峻維騎乘車號
    ：OWQ-085號重型機車， 沿和港路由南向北行駛亦行經該處
    前，乙○○因在上開不得迴車之路段迴車，且未注意有無往
    來車輛，而撞及楊峻維所騎乘之機車前方，經送醫後，楊峻
    維仍因頭部外傷、 顱內出血而於送醫途中之95年4月25日22
    時50分左右不治死亡。乙○○則留在現場，並於有偵查權限
    之機關或人員知悉其犯罪前，向前來處理車禍之員警陳述肇
    事經過而願接受裁判。
二、案經楊峻維之父丙○○訴由彰化縣警察局和美分局報請臺灣
    彰化地方法院檢察署檢察官偵查起訴。
    理  由
一、訊據被告乙○○對於上開事實坦承不諱，核與死者之父丙○
    ○指述情節相符，復有道路交通事故現場圖、道路交通事故
    調查報告表(一)(二)、車禍現場照片、秀傳紀念醫院法醫參考病
    歷摘要等在卷可稽。另本件車禍被害人楊峻維因頭部外傷、
    顱內出血而於送醫途中不治死亡之事實，亦經檢察官督同檢
    驗員相驗屬實，製有勘驗筆錄、相驗屍體證明書、法醫驗斷
    書在卷可憑。次按「駕駛人駕駛汽車，應遵守道路交通標誌
    、標線、號誌之指示‧‧‧」、「汽車迴車時，應依下列規
    定：二、設有禁止迴車標誌或劃有分向限制線，禁止超車線
    、禁止變換車道線之路段，不得迴車。五、汽車迴車前，應
    暫停並顯示左轉燈光或手勢，看清無來往車輛，並注意行人
    通過，始得迴轉」，道路交通安全規則第90條、第106條第2
    、5款分別定有明文。被告駕車自應注意上述道路交通安全
    規則之規定，且被告亦無不能注意之情事，竟疏未注意而於
    上開不得迴車之路段迴車，且未注意有無往來車輛，而撞及
    楊峻維所騎乘之機車前方而肇禍事，被告之駕車失當行為，
    顯有過失。又被害人確因本件車禍死亡，被告過失駕車肇事
    行為，與被害人之死亡結果間，自具有相當因果關係，是被
    告業務過失致死犯行已臻明確，犯行堪以認定，自應依法論
    科。
二、查我國刑法業以中華民國九十四年二月二日總統華總一義字
    第09400014901號令修正公布第1～3、5、10、11、15、16、
    19、25～27、第四章章名、28～31、33～38、40～42、46、
    47、49、51、55、57～59、61～65、67、68、74～80、83～
    90、91-1、93、96、98、99、157、182、220、2 22、225、
    229-1、231、231-1、296-1、297、315-1、315-2、316、34
    1、343條條文；增訂第40-1、75-1條條文；刪除第56、81、
    94、97、267、322、327、331、340、345、350條條文 ；並
    自九十五年七月一日施行。被告行為後，其應適用之相關法
    律已有變更，茲就與本案適用有關之條文，比較說明如下：
  (一)法定刑中罰金刑部分：
    刑法第三十三條第五款業經修正公布，修正後刑法第三十三
    條第五款規定「罰金：新臺幣一千元以上，以百元計算之」
    ，與修正前刑法第三十三條第五款規定「罰金：（銀元）一
    元以上」不同。比較新舊法結果，以修正前即行為時法較有
    利於被告，故依刑法第二條第一項前段規定。本案被告所犯
    刑法第二百七十六條第二項業務過失致人於死罪之法定刑罰
    金部分，自應適用行為時之法律即修正前刑法第三十三條第
    五款規定決定其罰金部分之法定刑。
  (二)法定刑中罰金刑提高標準之新舊法適用：
    被告行為後，刑法施行法第一條之一於九十五年六月十四日
    經以華總一義字第09500085181號令修正公布增訂。修正增
    訂之刑法施行法第一條之一規定「中華民國九十四年一月七
    日刑法修正施行後（按指九十五年七月一日），刑法分則編
    所定罰金之貨幣單位為新台幣。九十四年一月七日刑法修正
    時，刑法分則編未修正之條文定有罰金刑者，自九十四年一
    月七日刑法修正施行後，就其所定數額提高為三十倍。但七
    十二年六月二十六日到九十四年一月七日新增或修正之條文
    ，就其所定數額提高為三倍」。而本件被告所犯刑法第二百
    七十六條第二項業務過失致人於死罪，其法定刑有罰金刑（
    銀元三千元以下），且為刑法分則編未修正之條文而定有罰
    金刑者；於刑法施行法第一條之一修正增訂前，其貨幣單位
    為銀元，罰金刑之提高標準應適用罰金罰鍰提高標準條例第
    一條之規定「依法律應處罰金、罰鍰者，就其原定數額得提
    高為二倍至十倍。」而再依現行法規所定貨幣單位折算新臺
    幣條例第二條規定「現行法規所定金額之貨幣單位為圓、銀
    元或元者，以新臺幣元之三倍折算之。」如換算為新台幣，
    則刑法第二百七十六條第二項法定刑罰金刑部分，應為罰金
    新台幣九萬元以下（3000元乘10乘3）。如適用刑法施行法
    第一條之一規定提高30倍，亦為新台幣九萬元以下（3000元
    乘30）。比較新舊法適用之結果，其關於法定刑為罰金部分
    之提高標準，新舊法均無不利之情形，故依刑法第二條第一
    項前段規定，本案關於刑法第二百七十六條第二項之法定刑
    罰金提高標準部分，自應適用行為時之法律即罰金罰鍰提高
    標準條例第一條及現行法規所定貨幣單位折算新臺幣條例第
    二條之規定。
  (三)易科罰金部分：
    刑法第四十一條亦經修正，修正後之該條第一項規定為：「
    犯最重本刑為五年以下有期徒刑以下之刑之罪，而受六個月
    以下有期徒刑或拘役之宣告者，得以新臺幣一千元、二千元
    或三千元折算一日，易科罰金。但確因不執行所宣告之刑，
    難收矯正之效，或難以維持法秩序者，不在此限」。修正前
    之該條第一項規定則為：「犯最重本刑為五年以下有期徒刑
    以下之刑之罪，而受六個月以下有期徒刑或拘役之宣告，因
    身體、教育、職業、家庭之關係或其他正當事由，執行顯有
    困難者，得以一元以上三元以下折算一日，易科罰金。但確
    因不執行所宣告之刑，難收矯正之效，或難以維持法秩序者
    ，不在此限」。且被告行為後，罰金罰鍰提高標準條例第二
    條業已刪除，而刑法第四十一條第一項前段關於易科罰金之
    折算標準已由舊法之銀元一百元、二百元、三百元修正為新
    台幣一千元、二千元、三千元，因屬科刑規範事項之變更，
    其折算標準為裁判時所應諭知，自有就新舊法規定比較之必
    要。本件之折算標準，經比較新舊法結果，以被告行為時之
    舊法較為有利於被告，是依刑法第二條第一項前段之規定，
    應適用被告行為時之舊法即依修正前刑法第四十一條第一項
    前段、修正前罰金罰鍰提高標準條例第二條之規定，諭知以
    銀元三百元折算一日為易科罰金之折算標準。
  (四)自首部分：
    修正前刑法第六十二條規定「對於未發覺之罪自首而受裁判
    者，減輕其刑。但有特別規定者，依其規定」，修正後刑法
    第六十二條則規定「對於未發覺之罪自首而受裁判者，得減
    輕其刑。但有特別規定者，依其規定」，此項變動影響行為
    人之刑罰法律效果，自屬刑法第二條第一項之「法律變更」
    。本件被告自首之時間為新修正刑法生效前，自應為新舊法
    比較，經比較新舊法結果，因修正前舊法規定為「必減」其
    刑，較有利於行為人，即新法之規定對於被告並無較為有利
    之情形，是依修正後刑法第二條第一項前段之規定，應適用
    被告行為時之法律，即應適用修正前刑法第六十二條之規定
    ，減輕被告之刑。
  (五)緩刑部分：
    犯罪在新法施行前，新法施行後，緩刑之宣告，應適用新法
    第七十四條之規定（最高法院九十五年庭第八次刑事庭會議
    紀錄參照）
三、被告為「雅冠木製品有限公司」之員工，以駕車載運棺木為
    從業內容之一，為其所自承，並有車牌號碼： C7-1448號自
    用小貨車（車主雅冠木製品有限公司）之行車執照影本一張
    在卷可稽，被告係從事駕駛業務之人應無可疑。其於執行業
    務中肇事致人於死，所為係犯刑法第二百七十六條第二項業
    務過失致人於死罪。被告於犯罪尚未被有偵查犯罪權限之機
    關或人員發覺前，向前來處理車禍之警員陳述肇事經過並接
    受裁判，有彰化縣警察局道路交通事故肇事人自首情形紀錄
    表在卷可稽，核與自首要件相符，依（修正前）刑法第六十
    二條前段規定減輕其刑。原審認被告犯罪事證明確，予以論
    罪科刑，固非無見，惟原判決並未認定被告合乎自首規定，
    致未對其依法減輕其刑，已有未當；又對被告宣告緩刑，惟
    係援引修正前刑法第七十四條第一款之規定，亦有未洽。檢
    察官上訴意旨指摘原判決適用修正前刑法第七十四條第一款
    之規定，對被告宣告緩刑，尚有未當，為有理由。原判決既
    有上述可議之處，即屬無可維持，自應由本院將原判決撤銷
    改判。爰審酌被告過失情節，犯後已與被害人家屬達成民事
    調解，賠償損害，有彰化縣伸港鄉調解委員會調解書一份在
    卷可憑，及其犯後坦承犯行，態度良好等一切情狀，量處如
    主文第二項所示之刑，並諭知易科罰金折算之標準。又查被
    告前未曾受有期徒刑以上刑之宣告，有臺灣高等法院被告前
    案紀錄表一份在卷可按，其因一時怠忽而罹刑章，經此偵審
    程序教訓，當知所警惕而無再犯之虞，又能以負責任之態度
    ，與被害人家屬達成調解，賠償損害，本院認所宣告之刑，
    以暫不執行為適當，爰依修正後刑法第七十四條第一項第一
    款規定併諭知緩刑，以勵自新。
據上論結，應依刑事訴訟法第三百六十九條第一項前段、第三百
六十四條、第二百九十九條第一項前段，刑法第二條第一項前段
、第二百七十六條第二項、（修正前）第四十一條第一項前段、
（修正前）第六十二條前段、（修正後）第七十四條第一項第一
款，罰金罰鍰提高標準條例第一條前段、修正前第二條，現行法
規所定貨幣單位折算新臺幣條例第二條，判決如主文。
本案經檢察官甲○○到庭執行職務。
中    華    民    國    95    年    11    月    9     日
               刑事第四庭  審判長法  官  洪  耀  宗
                                 法  官  陳  欣  安
                                 法  官  江  德  千
上列正本證明與原本無異。
不得上訴。
                                 書記官  吳  麗  琴
中    華    民    國    95    年    11    月    10    日
【附錄論罪科刑法條」
刑法第二百七十六條第二項：
從事業務之人，因業務上之過失犯前項之罪者，處五年以下有期
徒刑或拘役，得併科三千元以下罰金。
                                                      Ｆ


司法院資訊處製作；財團法人民間司法改革基金會備份。
